【裁判字號】    98,上訴,438
【裁判日期】    980324
【裁判案由】    違反商業會計法等
【裁判全文】
臺灣高等法院臺中分院刑事判決         98年度上訴字第438號
上  訴  人  臺灣臺中地方法院檢察署檢察官
被      告  丙○○
上列上訴人因被告違反商業會計法等案件，不服臺灣臺中地方法
院97年度訴字第3043號中華民國97年12月2日第一審判決（起訴
案號：臺灣臺中地方法院檢察署97年度偵字第669號），提起上
訴，本院判決如下：
    主  文
上訴駁回。
    理  由
一、公訴意旨略以：被告丙○○係記帳業者，與同案被告賴紆袖
    （業經原審判處有期徒刑3月，減為有期徒刑1月又15日確定
    ）及甲○○（即王承諭，由臺灣臺中地方法院檢察署檢察官
    以97年度偵緝字第1802號聲請簡易判決處刑）基於偽造文書
    、填製不實會計憑證及幫助營業人逃漏稅捐之概括犯意聯絡
    ，自91年7月26日起迄92年12月23日止，由被告丙○○負責
    代為辦理負責人變更及稅務申報作業，而自91年3月起迄同
    年12月間止，均明知星琪公司未實際自附表二所示統菱公司
    、六逸公司等二家營業人進貨，卻取得該等營業人之統一發
    票共四張（起訴書誤載為六張），金額共計27萬5476元（起
    訴書誤載為40萬8808元）、稅額1萬3775元（起訴書誤載為2
    萬0422元），充當進貨憑證；又於同期間並無銷貨之事實，
    卻開立不實之統一發票共六紙予附表一所示四家營業人作為
    進項憑證，金額共計138萬6244元、稅額6萬9313元，以幫助
    該等營業人逃漏營業稅及營利事業所得稅，致生損害於稅捐
    機關對稅款稽徵及管理之正確性，因認被告丙○○涉有稅捐
    稽徵法第四十三條第一項幫助納稅義務人以不正當方法逃漏
    稅捐罪嫌、商業會計法第七十一條第一款商業負責人以明知
    為不實事項填製會計憑證罪嫌。
二、證據能力之說明：按被告以外之人於審判外之陳述，雖不符
    刑事訴訟法第159 條之1至第159條之4之規定，然經當事人
    於審判程序同意作為證據，法院審酌該言詞陳述作成時之情
    況，認為適當者，亦得為證據；當事人、代理人或辯護人於
    法院調查證據時，知有刑事訴訟法第159條第1項不得為證據
    之情形，而未於言詞辯論終結前聲明異議者，視為有前項之
    同意，刑事訴訟法第159條之5定有明文。經查本案檢察官及
    被告，於本院均未爭執本判決所引用之下列各項證據之證據
    能力，復未於言詞辯論終結前聲明異議，本院審酌各該證據
    作成時之情況，並無違法取證之瑕疵，認以之作為證據為適
    當，揆諸上開規定，應認下列各項證據均有證據能力，此先
    予敘明。
三、公訴人認被告丙○○涉有上開罪嫌，無非以：(一)被告賴紆袖
    於國稅局辯稱其並未擔任星琪公司負責人，可能是因為曾辦
    理貸款，有將身分資料交給一位年籍姓名不詳之楊先生，復
    於臺灣臺中地方法院檢察署辯稱自己是實際負責人，當初是
    經被告丙○○介紹以十萬元頂下星琪公司，但甲○○仍擔任
    該公司業務，公司會計也是甲○○請的，空白發票由甲○○
    領取，大小章均由甲○○保管，並由甲○○將記帳後之資料
    交給丙○○處理，公司事後要轉讓給年籍不詳之羅先生，也
    是透過丙○○介紹後由甲○○決定等情之供述；(二)同案被告
    羅芳義於檢察事務官詢問時，就其於84年間即因車禍受傷至
    今，頭腦有些受傷，於92年底時，由朋友胡修明將伊從台東
    帶至臺中的一些行政機關簽名，當時就是被告丙○○陪同等
    情之供述為其論據。
四、按犯罪事實應依證據認定之，無證據不得認定犯罪事實；又
    不能證明被告犯罪者，應諭知無罪之判決，刑事訴訟法第一
    百五十四條第二項、第三百零一條第一項分別定有明文。認
    定不利於被告之事實，須依積極證據，苟積極證據不足為不
    利於被告事實之認定時，即應為有利於被告之認定，更不必
    有何有利之證據。此之所謂證據，須確屬能為被告有罪之證
    明，而無瑕疵可指者，始足當之；再者，犯罪事實之認定，
    應憑證據，所謂證據，須適於為被告犯罪事實之證明者，始
    得採為斷罪資料，如未能發現相當證據，或證據不足以證明
    ，自不能以推測或擬制之方法以為裁判基礎；又所謂認定犯
    罪事實所憑之證據，雖不以直接證據為限，間接證據亦包括
    在內，然而無論直接或間接證據，其為訴訟上之證明，須於
    通常一般人均不致有所懷疑，而得確信其為真實之程度，始
    得據之為有罪之認定，倘其證明尚未達到此一程度，而有合
    理懷疑存在時，即應為無罪之判決（最高法院29年上字第31
    05號、30年上字第816號、40年台上字第86號、53年台上字
    第2750號、76年台上字第4986號分別著有判例參照）。事實
    審法院對於證據之取捨，依法雖有自由判斷之權，然積極證
    據不足證明犯罪事實時，被告之抗辯或反證縱屬虛偽，仍不
    能以此資為積極證據應予採信之理由；認定犯罪事實應依證
    據，為刑事訴訟法所明定，故被告否認犯罪事實所持之辯解
    ，縱屬不能成立，仍非有積極證據足以證明其犯罪行為，不
    能遽為有罪之認定（最高法院30年上字第482、1831號分別
    著有判例可資參照）。
五、訊據被告丙○○對於介紹賴紆袖至甲○○之星琪公司工作，
    一段時間後受甲○○、賴紆袖之委託辦理星琪公司之相關記
    帳、稅務工作，有幫星琪公司領用發票及報稅，及於91年7
    月份受賴紆袖之委託辦理星琪公司負責人變更登記，後來羅
    芳義頂下星琪公司是伊辦理等情，固不否認，惟堅決否認有
    何犯行，辯稱：伊是很單純幫人家作記帳的工作，至於公司
    如何經營、管理，實際上伊都不知情，羅芳義的部分，也不
    是伊找的，是他的朋友胡修明介紹的。伊有去星琪公司潭子
    的營業所至少5、6次，該處有實際營業，除甲○○外，還有
    賴紆袖及另外一位會計，而太原北路伊只去過一次，裡面有
    布置，而且是剛開始時去的，後來是否有實際營業伊不知道
    。伊當時約為5、60家公司行號作記帳工作，除本件發生問
    題外，其餘均未發生問題。星琪公司的記帳費用伊是每月收
    1500元，該公司之營業登記是做電動車的，伊收回發票後，
    就交給伊所僱請的小姐記帳，伊實際上沒有看這些發票，因
    為他們公司的營業額不大，每二個月約5、6萬元，且都有按
    時繳稅，所以伊不會特別去注意。當初是甲○○要伊幫他公
    司介紹一個歐巴桑幫他看店，所以伊才介紹賴紆袖去的，賴
    紆紬後來擔任星琪公司的負責人，是他們自己協調的，賴紆
    袖只告訴伊要變更為公司負責人，伊有問她原因，她告訴伊
    說要跟甲○○合作，伊認為他們講好就好了，所以就幫他們
    辦理了等語。經查：
(一)、同案被告賴紆袖固於偵查中供述是被告丙○○介紹伊至甲○
    ○處工作，惟其亦稱「當時我經濟有困難就去那裡工作，後
    來甲○○就說他來當外務，我來當公司負責人。」等語（參
    97年度偵字第669號偵查卷第9頁），與被告所供相符，可見
    賴紆袖係經被告介紹至星琪公司工作之後一段時間，始受甲
    ○○之邀擔任登記負責人，並非被告丙○○居中介紹賴紆袖
    予甲○○擔任星琪公司之登記負責人，故尚難僅以賴紆袖前
    開供述，即認定被告就賴紆袖擔任星琪公司負責人及星琪公
    司有從事開立不實統一發票及收購不實統一發票之行為有所
    知悉並參與，而與賴紆袖及甲○○間有共同填製不實會計憑
    證及幫助他人逃漏稅之犯意聯絡。又依賴紆袖於檢察事務官
    詢問時陳稱：「星琪公司之記帳資料是由甲○○自己或透過
    伊交給丙○○處理」、「（星琪公司帳冊及大小章）是甲○
    ○保管」等語（參96年度他字第2459號偵查卷第64頁），與
    被告所辯：因為星琪公司在潭子，而賴紆袖住在台中市，伊
    會請他們將資料交給賴紆袖，然後伊再去賴紆袖她們家拿等
    語（本院卷第44頁背面）大致相符，足見星琪公司之帳務資
    料均由甲○○掌控，而被告丙○○係依甲○○所提供之會計
    、稅務資料做處理，至於被告向賴紆袖拿資料，則僅係便宜
    行事，尚難以此即認定被告與甲○○、賴紆袖有何共犯關係
    。再者，同案被告羅芳義固於檢察事務官詢問時供述：「於
    84年間即因車禍受傷至今，伊頭腦有些受傷，92年底時，朋
    友胡修明將伊從臺東帶到臺中的一些行政機關簽名，當時就
    是被告丙○○陪同。」等語，惟一般民間記帳業者，為賺取
    每月之記帳費用，陪同客戶至各行政機關申辦事項所在多有
    ，亦與常理無違，且本件起訴之犯罪期間係91年3月至91 年
    12月間，而羅芳義登記為星琪公司負責人係在92年12月23日
    ，亦有前開星琪公司變更登記資料可證，則關於羅芳義所供
    述之相關情節即便屬實，亦不足作為不利被告丙○○之事證
    。
(二)、依上開事證，尚不足以認定被告丙○○有參與賴紆袖及甲○
    ○2人利用星琪公司開立不實統一發票以幫助他人逃漏營業
    稅捐及購買不實統一發票以供申報之犯行。此外，復查無其
    他積極證據，足認被告有何共同明知為不實事項而填載會計
    憑證及幫助逃漏稅捐之犯行，原審因而諭知被告無罪，核其
    認事用法並無違誤。
五、檢察官上訴意旨略以：
(一)、星琪公司原係設於甲○○潭子住處，嗣變更負責人為羅芳義
    時，始變更為臺中市○區○○○街18號1樓，被告自甲○○
    任該公司負責人以來，均受甲○○之委託為該公司處理記帳
    業務，並代為領取空白發票及辦理該公司2次變更負責人登
    記，代為處理記帳業務之費用，或由被告親至賴紆袖家中收
    取等情，業據被告於財政部臺灣省中區國稅局（下稱中區國
    稅局）詢問、檢察官偵查中及原審供述明確。而星琪公司實
    際上並未使用臺中市○區○○○街18號1樓為營業處所，亦
    據證人黃國瑋於中區國稅局詢問時證述明確。
(二)、星琪公司自91年5月起至91年12月止，所開立不實發票之虛
    偽銷售對象，其中巨倫公司之登記營業項目為電話零售、其
    他電器零售，富山公司之登記營業項目為墓園管理、葬儀服
    務、切花及盆栽批發，崴公司之登記營業項目為小五金（
    金屬手工具）製造，日順企業社之登記營業項目為機車零件
    零售、機車零售、木材批發；另星琪公司自91年6月起至91
    年12月止，取得不實發票之虛偽買受對象，其中六逸公司之
    營業項目為電動車及零件零售、自行車及零件零售，統菱公
    司之營業項目為家電批發、空調器及零件批發，其上開發票
    往來之對象，除六逸公司外，其餘營業人與星琪公司之交易
    標的，均與星琪公司所登記之汽車零件批發、自行車及零件
    批發等營業項目有所不符，顯然星琪公司並無實際之交易行
    為等情，並據原審判決認定明確。
(三)、就星琪公司是否有從事殯葬業務，並非由被告主動供述，乃
    係經檢察事務官詢問，被告始為星琪公司曾有該項業務之供
    述，然其先辯稱：「後期有賣靈骨塔，那是甲○○擔任負責
    人時賣的，... 賴紆袖當負責人之後就沒有銷售靈骨塔了」
    云云；嗣改稱：「甲○○擔任負責人時沒有賣靈骨塔，91年
    賴紆袖接手之後，一直到91年10月才開始賣靈骨塔業務」云
    云，先後供述不一，且就星琪公司究竟有無經營靈骨塔販售
    業務，亦與同案被告賴紆袖所供不合，被告所辯不足採信。
(四)、綜上，足見星琪公司並無於前後所設2處營業處所有實際之
    營業行為，被告自甲○○擔任星琪公司負責人以來，即代為
    處理該公司相關帳務、稅務業務，與甲○○往來頻繁，自不
    難知悉星琪公司實際上並無如本案發票所示之進貨銷貨交易
    行為。況且，被告收取記帳費用亦非依交易常情至星琪公司
    所在地收取，而係至同案被告賴紆袖住處收取，及星琪公司
    自甲○○以來之人頭負責人，均係由被告介紹代尋，被告尚
    且親自帶領人頭負責人辦理變更公司負責人登記等情，被告
    所為顯非僅止於賺取記帳費用，實則與甲○○、同案被告賴
    紆袖間有共同之犯意聯絡及行為分擔，被告確有如起訴書所
    指之犯行至為明確。原審竟認定被告無罪，其判決謬誤，至
    為明顯。
惟查：
(一)、星琪公司變更地址至臺中市○區○○○街18號1樓， 係在變
    更登記負責人為羅芳義之時，此為上訴人所是陳。而查，羅
    芳義登記為星琪公司負責人係於92年12月23日，亦有前開星
    琪公司變更登記資料可證，則即便證人黃國瑋於中區國稅局
    詢問時證述星琪公司實際上並未使用臺中市○區○○○街18
    號1樓為營業處所為真，惟此與檢察官所起訴被告於91年3月
    起迄同年12月間止，涉嫌與甲○○及賴紆袖共同明知為不實
    事項而填載會計憑證及幫助逃漏稅捐之犯行顯然無涉。
(二)、星琪公司自91年5月起至91年12月止， 所開立不實發票之虛
    偽銷售對象，其中巨倫公司之登記營業項目為電話零售、其
    他電器零售，富山公司之登記營業項目為墓園管理、葬儀服
    務、切花及盆栽批發，崴公司之登記營業項目為小五金（
    金屬手工具）製造，日順企業社之登記營業項目為機車零件
    零售、機車零售、木材批發；另星琪公司自91年6月起至91
    年12月止，取得不實發票之虛偽買受對象，其中六逸公司之
    營業項目為電動車及零件零售、自行車及零件零售，統菱公
    司之營業項目為家電批發、空調器及零件批發，其上開發票
    往來之對象，除六逸公司外，其餘營業人與星琪公司之交易
    標的，均與星琪公司所登記之汽車零件批發、自行車及零件
    批發等營業項目有所不符，此固有各該營業人之登記資料可
    參。惟查，星琪公司此部分涉嫌填製不實會計憑證而幫助逃
    漏稅者，係甲○○及賴紆袖，其中賴紆袖經原審判處罪刑後
    ，未上訴而確定，另甲○○經臺灣臺中地方法院檢察署通緝
    到案後，亦經該署檢察官於98年2月9日以97年度偵緝字第18
    02號聲請簡易判決處刑，有該聲請簡易判決處刑書附卷（本
    院卷第33頁）可稽，惟於該聲請簡易判決處刑書中，檢察官
    亦認定本案係甲○○與賴紆袖共同所為，並未認定被告與甲
    ○○及賴紆袖係共同正犯。本案被告僅係為星琪公司記帳，
    每月並領取1500元費用之記帳業者，對於星琪公司與如附表
    所示之營業人，究有無實際為各該交易行為而取得或交付各
    該發票，實無課其為審查之義務，尤其其中亦有六逸公司之
    發票與星琪公司所登記之營業項目有關。至於被告於檢察事
    務官處所述有關星琪公司是否賣靈骨塔一事之前後所述時間
    不一，亦與賴紆袖所述不符，惟亦不得以此即認被告有參與
    星琪公司之業務。縱被告知悉各該交易與星琪公司之登記營
    業項目不符，惟此亦僅屬星琪公司此部分是否從事登記項目
    以外之營業行為，亦難認被告確知各該交易係屬虛偽。況被
    告亦非星琪公司之人員，檢察官亦未舉出證據證明被告確有
    為本案犯罪之動機與目的（如獲取不法利益等），實難認其
    有與甲○○及賴紆袖共犯本案犯行之必要。
(三)、至於記帳業者應如何收取記帳費用，實難謂有一定之標準，
    上訴意旨亦謂被告與甲○○及賴紆袖熟識，則即便被告每次
    均非至公司營業處收取記帳費用，而係至公司登記負責人住
    處收取，亦難謂有何違反常情而得據以為不利被告之認定。
    況被告已供述：「（問：你每月記帳費1500元是如何收取的
    ？）我是到他們公司拿的，有時候因為他們公司在潭子，而
    賴紆袖住在臺中市，我會請他們將資料交給賴紆袖，然後我
    再去賴紆袖她們家拿。」等語（本院卷第44頁背面），而賴
    紆袖確住於臺中市，有其戶籍資料在卷可稽，而被告亦自始
    至終均稱約88、89年間即認識賴紆袖，並介紹賴紆袖至星琪
    公司工作，則被告至賴紆袖家拿取記帳費用及記帳所須資料
    ，亦僅係方便行事，難謂與常情有何違背之處。
(四)、綜上所陳，檢察官所舉之證據尚難認本案被告確涉有公訴意
    旨所指之犯行，其以上開情詞提起上訴，指摘原判決不當，
    自難認有理由，應予駁回。
據上論斷，應依刑事訴訟法第三百六十八條，判決如主文。
本案經檢察官乙○到庭執行職務。
中    華    民    國    98    年    3     月    24    日
            刑事第十庭  審判長法  官  林  照  明
                              法  官  蔡  名  曜
                              法  官  郭  瑞  祥
以上正本證明與原本無異。
如不服本判決應於收受送達後十日內向本院提出上訴書狀，其未
敘述上訴之理由者，並得於提起上訴後十日內向本院補提理由書
（均須按他造當事人之人數附繕本）「切勿逕送上級法院」。
                              書記官  李  妍  嬅
中    華    民    國    98    年    3     月    24    日
┌──────────────────────────────────┐
│附表一                                                              │
├──┬────────┬──────┬────┬─────┬────┤
│編號│買受人          │發票號碼    │開立時間│銷售額    │稅額    │
├──┼────────┼──────┼────┼─────┼────┤
│ 1  │崴工業股份有限│MY00000000  │91年5月 │171,064元 │8,553元 │
│    │公司            │            │        │          │        │
├──┼────────┼──────┼────┼─────┼────┤
│ 2  │日順企業社      │MY00000000  │91年6月 │50,000元  │2,500元 │
├──┼────────┼──────┼────┼─────┼────┤
│ 3  │巨倫通信有限公司│NX00000000  │91年7月 │120,000元 │6,000元 │
├──┼────────┼──────┼────┼─────┼────┤
│ 4  │富山有限公司    │QV00000000  │91年12月│216,500元 │10,825元│
├──┼────────┼──────┼────┼─────┼────┤
│ 5  │富山有限公司    │QV00000000  │91年12月│431,850元 │21,593元│
├──┼────────┼──────┼────┼─────┼────┤
│ 6  │富山有限公司    │QV00000000  │91年12月│396,830元 │19,842元│
├──┴────────┴──────┼────┴─────┼────┤
│合                                計│         1,386,244元│69,313元│
└──────────────────┴──────────┴────┘
┌──────────────────────────────────┐
│附表二                                                              │
├──┬────────┬──────┬────┬─────┬────┤
│編號│營業人          │發票號碼    │開立時間│銷售額    │稅額    │
├──┼────────┼──────┼────┼─────┼────┤
│ 1  │六逸科技股份有限│MY00000000  │91年6月 │33,332元  │6,668元 │
│    │公司            │            │        │          │        │
├──┼────────┼──────┼────┼─────┼────┤
│ 2  │六逸科技股份有限│MY00000000  │91年6月 │5,715元   │286元   │
│    │公司            │            │        │          │        │
├──┼────────┼──────┼────┼─────┼────┤
│ 3  │六逸科技股份有限│PW00000000  │91年10月│31,429元  │1,571元 │
│    │公司            │            │        │          │        │
├──┼────────┼──────┼────┼─────┼────┤
│ 4  │統菱空調設備有限│QV00000000  │91年12月│105,000元 │5,250元 │
│    │公司            │            │        │          │        │
├──┴────────┴──────┴────┼─────┼────┤
│合計                                          │275,476元 │13,775元│
└───────────────────────┴─────┴────┘


司法院資訊處製作；財團法人民間司法改革基金會備份。
